臺灣臺北地方法院刑事判決　　　　　　　 96年度易字第289號
公　訴　人　臺灣臺北地方法院檢察署檢察官
被　　　告　甲○○
　　　　　　戊○○
　　　　　　壬○○
上三人共同
選任辯護人　龔維智律師
上列被告等因重利案件，經檢察官聲請簡易判決處刑（95年度偵
字第19067 號），惟本院認不宜以簡易判決處刑，改適用通常程
序，受理後被告等為有罪之陳述，經合議庭裁定改行簡式審判程
序，判決如下：
    主  文
甲○○乘他人急迫，貸以金錢，而取得與原本顯不相當之重利，
處有期徒刑貳月，如易科罰金以新臺幣壹仟元折算壹日，扣案之
借款還款記錄簿肆本、還款記錄單柒張、本票壹張、匯款單參張
、小額借款宣傳面紙拾包、折扣卡參拾貳張、空白記帳卡貳拾張
、0000000000號手機壹支，均沒收；又乘他人急迫，
貸以金錢，而取得與原本顯不相當之重利，處有期徒刑貳月，如
易科罰金以新臺幣壹仟元折算壹日，扣案之還款記錄簿肆本、還
款記錄單柒張、本票壹張、匯款單參張、小額借款宣傳面紙拾包
、折扣卡參拾貳張、空白記帳卡貳拾張、0000000000
號手機壹支，均沒收。應執行有期徒刑參月，如易科罰金以新臺
幣壹仟元折算壹日，扣案之借款還款記錄簿肆本、還款記錄單柒
張、本票壹張、匯款單參張、小額借款宣傳面紙拾包、折扣卡參
拾貳張、空白記帳卡貳拾張、0000000000號手機壹支
，均沒收之。
戊○○連續乘他人急迫，貸以金錢，而取得與原本顯不相當之重
利，處有期徒刑參月，如易科罰金以銀元參佰元即新臺幣玖佰元
折算壹日，扣案之借款還款記錄簿壹本、借款還款記錄單伍張、
折扣卡參拾貳張、丁○○折扣卡壹張，均沒收之。
壬○○連續乘他人急迫，貸以金錢，而取得與原本顯不相當之重
利，處有期徒刑參月，如易科罰金以銀元參佰元即新臺幣玖佰元
折算壹日，扣案之計算機壹台、帳冊貳本、電話連絡連續章壹枚
、原子筆伍支、立可帶壹支、莊崑榮身分證影本壹張、客戶查訪
表壹張、本票貳張、還款卡拾張及新臺幣壹萬捌仟捌佰元，均沒
收之。
    事  實
一、甲○○、戊○○與壬○○，分別基於乘他人急迫貸以金錢而
    取得與原本顯不相當重利之概括犯意，以經朋友及計程車司
    機介紹，或製作「小額借款不求人速洽：（按：記載行動電
    話號碼）」派送面紙廣告等方式，各自經營「日仔會」地下
    錢莊，並按月息20分左右之顯不相當重利方式（詳附表借款
    金額與計息方式欄所示），分別向不特定人貸放高利貸，收
    取與本金顯不相當之重利。嗣如附表所示時間，分別有己○
    、辛○○、庚○○、丁○○、丙○○、乙○○等人因急需用
    錢，然自身信用不佳，遂以上開貸款電話分別與甲○○、戊○○、壬○○聯絡，而由甲○○、戊○○、壬○○分別與己○等人約在如附表所示地點、交付如附表所示借款金額予己○等人，約定借款人需支付如附表所示之重利，並要求己○
    等人簽立商業本票及交付個人國民身份證影本作為質押，進
    而向己○等人收取與原本顯不相當之重利。嗣於95年8 月21
    日下午3 時許，警方依面紙廣告刊載之0000000000號行動電
    話，循線在臺北市○○○路○ 段134 巷8 號「茶棧」泡沫紅
    茶店，查獲甲○○、戊○○、壬○○及游士德（業經不起訴
    處分）在場等待借款人，適有借款人己○等人撥打電話聯絡
    及前來還款，復有黃幸珠前來向壬○○借款而當場查獲，並
    分別扣得甲○○所有之借款還款記錄簿4 本、還款記錄單7
    張、本票1 張、匯款單3 張、小額借款宣傳面紙10包、折扣
    卡32張、空白記帳卡20張、0000000000號手機1 支，戊○○
    所有之借款還款記錄簿1 本、借款還款記錄單5 張、折扣卡
    32張、丁○○折扣卡1 張，壬○○所有之計算機1 台、帳冊
    2 本、電話連絡連續章1 枚、原子筆5 支、立可帶1 支、莊
    崑榮身分證影本1 張、客戶查訪表1 張、本票2 張、還款卡
    10張及放款所得1 萬8 千8 百元等物。
二、案經臺北縣政府警察局三重分局報告臺灣臺北地方法院檢察
    署檢察官偵查聲請以簡易判決處刑，經本院以不宜簡易判決
    處刑，改適用通常程序，甲○○、戊○○及壬○○為有罪之
    陳述，經本院合議庭裁定改行簡式審判程序審理。
    理  由
一、上揭犯罪事實，業據被告甲○○、戊○○及壬○○於警詢、
    偵查及本院審理時均坦承不諱，核與證人即被害人丙○○、
    乙○○、己○、辛○○、庚○○、丁○○、黃幸珠之警詢指
    述相符；並有甲○○所有之借款還款記錄簿4 本、還款記錄
    單7 張、本票1 張、匯款單3 張、小額借款宣傳面紙10包、
    折扣卡32張、空白記帳卡20張、0000000000號手機1 支，戊○○所有之借款還款記錄簿1 本、借款還款記錄單5 張、折
    扣卡32張、丁○○折扣卡1 張，壬○○所有之計算機1 台、
    帳冊2 本、電話連絡連續章1 枚、原子筆5 支、立可帶1 支
    、莊崑榮身分證影本1 張、客戶查訪表1 張、本票2 張、還
    款卡10張及放款所得1 萬8 千8 百元扣案可稽，被告等之犯
    行明確，洵堪認定。
二、就被告戊○○、壬○○部分：
    查刑法於94年2 月2 日修正公布，於95年7 月1 日施行。而
    按行為後法律有變更者，適用行為時之法律，但行為後之法
    律有利於行為人者，適用最有利於行為人之法律，現行刑法
    第二條第一項訂有明文。此條規定乃與刑法第一條罪刑法定
    主義契合，而貫徹法律禁止溯及既往原則，係規範行為後法
    律變更所生新舊法律比較適用之準據法，是刑法第二條本身
    雖經修正，但刑法第二條既屬適用法律之準據法，本身尚無
    比較新舊法之問題，應一律適用裁判時之現行刑法第二條規
    定以決定適用之刑罰法律。又按，刑法施行法第一條之一第
    一項將刑法分則貨幣單位變為新臺幣、第二項提高刑法分則
    法定刑罰金部分三十倍或三倍，惟因與罰金罰鍰提高標準條
    例業將刑法分則法定刑罰金提高十倍，再由銀元換算為新臺
    幣，因此變更前後之數額相同，尚無比較適用問題，應逕適
    用裁判時法。又本次刑法修正之比較新舊法，應就罪刑有關
    之共犯、未遂犯、想像競合犯、牽連犯、連續犯、結合犯，
    以及累犯加重、自首減輕暨其他法定加減原因（如身分加減
    ）與加減例等一切情形，綜其全部罪刑之結果而為比較，最
    高法院95年度第8 次刑庭會議決議可資參照。另按：
  (一)刑法修正前同法第三十三條第五款規定：「罰金為一元以上
    」、修正後刑法第三十三條第五款規定：「罰金為新臺幣一
    千元以上」。而同法第三百四十四條重利罪之法定刑為「一
    年以下有期徒刑、拘役或科或併科一千元以下罰金」，依刑
    法施行法第一條之一規定：「中華民國94年1 月7 日刑法修
    正施行後，刑法分則編所定罰金之貨幣單位為新臺幣。94年
    1 月7 日刑法修正時，刑法分則編未修正之條有定有罰金者
    ，自94年1 月7 日刑法修正施行後，就其所定數額提高為三
    十倍。但72年6 月26日至94年1 月7 日新增或修正之條文，
    就其所定數額提高為三倍」，依上開規定，本件罰金部分應
    提高為三十倍。是依修正前、後，刑法第三百四十四條之罰
    金刑部分，應由新臺幣三元以上三萬元以下，變更為新臺幣
    一千元以上三萬元以下。因此，比較上述修正前、後之刑罰
    法律，自以修正前之規定，較有利於被告。
  (二)刑法第五十六條連續犯之規定業經修正刪除，該規定刪除後
    ，除法理上合於接續犯、包括一罪之情形仍可認為構成單一
    之犯罪外，其於數犯罪行為之情形，即應依刑法第五十一條
    之規定予以分論併罰。經依刑法第二條第一項比較新、舊法
    之結果，並無適用行為後之新法較有利於被告之情形，自應
    適用行為時即修正前刑法第五十六條連續犯之規定。
  (三)修正前刑法第四十一條第一項前段規定：「犯最重本刑為五
    年以下有期徒刑以下之刑之罪，而受六個月以下有期徒刑或
    拘役之宣告，因身體、教育、職業、家庭之關係或其他正當
    事由，執行顯有困難者，得以一元以上三元以下折算一日，
    易科罰金」，再依修正前罰金罰鍰提高標準條例第二條「依
    刑法第四十一條易科罰金或第四十二條第二項易服勞役者，
    均就其原定數額提高為一百倍折算一日」之規定（現已刪除
    ），應以新臺幣三百元至九百元折算一日。至修正後之刑法
    第四十一條第一項前段規定：「犯最重本刑為五年以下有期
    徒刑以下之罪，而受六個月以下有期徒刑或拘役之宣告者，
    得以新臺幣一千元、二千元或三千元折算一日，易科罰金。
    」，是比較新舊法結果，自以舊法較有利於被告，應適用修
    正前刑法第四十一條第一項前段、修正前罰金罰鍰提高標準
    條例第二條規定。
三、核被告3 人所為，均係犯刑法第三百四十四條重利罪。被告
    戊○○、壬○○先後多次犯行，時間緊接、方法相同，並均
    觸犯構成要件相同之罪名，顯分別基於概括犯意為之，應依
    修正前規定，論以連續犯，並各加重其刑；至被告甲○○所
    為2 次犯行均發生在上述刑法修正施行後，則予分論併罰。
    爰審酌被告3 人均無前科、素行堪稱良好，雖因貪圖厚利致
    為此犯行、所生危害於社會經濟秩序非輕，然犯後均能坦承
    犯行、態度甚佳等一切情狀，並斟酌公訴人具體求處被告甲○○有期徒刑各2 月、執行有期徒刑3 月，被告戊○○、壬○○有期徒刑各3 月之情，分別量處如主文所示之刑，並分
    別諭知易科罰金之折算標準，及就被告甲○○部分，定其應
    執行刑。
四、扣案之甲○○所有之借款還款記錄簿4 本、還款記錄單7 張
    、本票1 張、匯款單3 張、小額借款宣傳面紙10包、折扣卡
    32張、空白記帳卡20張、0000000000號手機1 支，戊○○所
    有之借款還款記錄簿1 本、借款還款記錄單5 張、折扣卡32
    張、丁○○折扣卡1 張，壬○○所有之計算機1 台、帳冊2
    本、電話連絡連續章1 枚、原子筆5 支、立可帶1 支、莊崑
    榮身分證影本1 張、客戶查訪表1 張、本票2 張、還款卡10
    張，分別為其等供犯罪所用之物；壬○○所有經扣案之1 萬
    8 千8 百元，亦據其於本院審理時，自承係因放款所得及供
    放款預備之款項，分別依刑法第三十八條第一項第二款、第
    三款規定，宣告沒收。
據上論斷，應依刑事訴訟法第四百五十二條、第二百七十三條之
一第一項、第二百九十九條第一項前段，刑法第二條第一項前段
、第三百四十四條、第四十一條第一項前段、第五十一條第五款
，修正前刑法第五十六條、第四十一條第一項前段、第三十八條
第一項第二款、第三款，刑法施行法第一條之一，罰金罰鍰提高
標準條例第一條前段、修正前罰金罰鍰提高標準條例第二條，現
行法規所定貨幣單位折算新臺幣條例第二條，判決如主文。
本案經檢察官張友寧到庭執行職務。
中　　華　　民　　國　　96　　年　　3 　　月　　23　　日
　　　　　　　　　        刑事第三庭
　　　　　　　　　　　　　　　　法　官　王幸華
上正本證明與原本無異。
如不服本判決，應於判決送達後10日內向本院提出上訴狀（應抄
附繕本）。告訴人或被害人如對於本判決不服者，應具備理由請
求檢察官上訴，其上訴期間之計算係以檢察官收受判決正本之日
期為準。
　　　　　　　　　　　　　　　　書記官　陳泰寧
中　　華　　民　　國　　96　　年　　3 　　月　　23　　日
附表：
 ┌──┬───┬──────┬──────┬────┬────────────┐
 │編號│被告姓│借款時間　　│借款地點　　│借款人　│借款金額與計息方式　　　│
 │    │名    │　          │　          │　　　　│                        │
 ├──┼───┼──────┼──────┼────┼────────────┤
 │一、│王    │1、95年8 月1│臺北市忠孝東│辛○○  │借款1 萬5 千元，按月息百│
 │　  │      │   日       │路2 段134 巷│        │分之20計，每5 天1 期，還│
 │　　│天    │            │8 號1 樓「茶│        │本金含利息3 千元，計需還│
 │　  │      │            │棧」泡沫紅茶│        │款1 萬8 千元。          │
 │　  │俊    │            │店          │        │                        │
 │    │      ├──────┼──────┼────┼────────────┤
 │    │      │2、95年8 月8│同上        │己○　　│借款1 萬5 千元，先扣除利│
 │    │      │   日       │            │　　　  │息3 千元後，按月息百分之│
 │    │      │　　        │　          │        │20計，每5 天1 期，還本金│
 │    │      │            │            │        │含利息3 千元，計需還款1 │
 │    │      │            │            │        │萬8 千元。              │
 ├──┼───┼──────┼──────┼────┼────────────┤
 │二、│鄭    │1、95年2月初│臺北市市民大│丁○○  │借款2 萬元，按月息百分之│
 │    │      │            │道、承德路口│        │20計，每5 天1 期，還本金│
 │    │漢    │            │近臺北車站處│        │含利息4 千元，計需還款2 │
 │    │      │            │            │        │萬4 千元。（前此已以此方│
 │    │翔    │            │            │        │式借款2 萬元1 次）      │
 │    │      ├──────┼──────┼────┼────────────┤
 │    │      │2、95年6月10│臺北縣新莊市│庚○○  │借款1 萬5 千元，按月息百│
 │    │      │日          │化成路990 號│        │分之20計，每5 天1 期，還│
 │    │      │            │前          │        │本金含利息3 千元，計需還│
 │    │      │            │            │        │款1 萬8 千元。          │
 ├──┼───┼──────┼──────┼────┼────────────┤
 │三、│龔    │1、95年5 月 │臺北市○○街│乙○○  │借款1 萬元，按月息百分之│
 │　　│      │   間       │某泡沫紅茶店│　　　　│20計，每5 天1 期，還本金│
 │    │棒    │   　　　   │　　        │　　　  │含利息2 千元，計需還款1 │
 │    │      │　　        │　　　      │        │萬2 千元。              │
 │    │煌    ├──────┼──────┼────┼────────────┤
 │    │      │2、95年6月20│臺北市○○街│丙○○  │借款、還款方式同上。    │
 │    │      │   日       │「小歇」泡沫│        │（前此已以此方式借款1 萬│
 │    │      │            │紅茶店　　  │        │元2 次，並均還清本金、利│
 │    │      │            │            │        │息）                    │
 └──┴───┴──────┴──────┴────┴────────────┘
附錄本案論罪科刑法條全文：
中華民國刑法第344條
（重利罪）
乘他人急迫、輕率或無經驗貸以金錢或其他物品，而取得與原本
顯不相當之重利者，處1年以下有期徒刑、拘役或科或併科1千元
以下罰金。
